臺灣高等法院刑事判決　　　　　　　　　　　　　　九十三年度上訴字第四二六號
　　上　訴　人
　　即　被　告　乙○○
　　輔　佐　人　甲○○
　　義務辯護人　黃慧萍律師
右上訴人因強盜等案件，不服臺灣桃園地方法院九十二年度訴字第七七四號，中華民
國九十三年一月二十八日第一審判決（起訴案號：臺灣桃園地方法院檢察署九十二年
度偵字第七四九七號），提起上訴，本院判決如左：
    主  文
原判決撤銷。
乙○○意圖為自己不法之所有，攜帶兇器，以強暴至使不能抗拒，而取他人之物，處
有期徒刑壹年拾月，並於刑之執行完畢或赦免後，令入相當處所施以監護年。扣案
水果刀壹把、黑色背包壹個均沒收。
    事  實
一、乙○○約自民國（下同）八十六年間起，即因患有慢性精神分裂症，而有被害妄
    想、誇大妄想、幻聽及思考連結鬆散等症狀，已達精神耗弱之程度。其於九十二
    年四月二十六日下午，復因精神分裂症發作，在精神耗弱之狀態下，竟意圖為自
    己不法之所有，於當日晚間七時二十二分許，臉戴墨鏡，身背黑色背包，並持其
    所有客觀上對人之生命、身體、安全具有危險性，可供兇器使用之水果刀一把，
    至桃園縣中壢市○○街三０五號一樓「ＯＫ便利商店」，趁店內僅有店員丙○○
    一人之際，持水果刀朝丙○○之左手臂揮砍一刀，並喝令丙○○：「看什麼，搶
    劫，把錢拿出來」、「不要問我為什麼砍你，去問警察」云云，以此強暴方式，
    使丙○○不能抗拒，而打開店內收銀機，將收銀機內之現金計新台幣（下同）一
    千二百二十九元交予乙○○倒入其背包內，惟乙○○仍嫌不足，復喝令丙○○交
    出櫃臺下之金錢，丙○○依指示交出櫃檯下之二千元。乙○○得手後，隨即逃離
    現場，返回其位於桃園縣中壢市○○街三０二巷三十號之住處。惟乙○○作案時
    ，適有路人羅國賢途經該處發覺，經通報當地里長報警後，經警於當日晚間七時
    四十分許，前往乙○○上址住處查獲乙○○，當場起出上開贓款共三千二百二十
    九元，並扣得乙○○所有供犯罪所用之水果刀一把及背包一個。
二、案經桃園縣政府警察局中壢分局報請臺灣桃園地方法院檢察署檢察官偵查起訴。
    理  由
一、查本件上訴人即被告乙○○於右揭時地持水果刀進入右開之「ＯＫ便利商店」，
    朝被害人丙○○左手臂割劃一刀，並強劫店內財物，得手後逃離現場，而此適為
    途經該處欲進入該商店購物之證人羅國賢發覺，經通報當地里長報警，並向警指
    述被告逃逸之方向，而經警循線前往被告住處，且當場搜獲右揭贓款及供強劫財
    物所用之水果刀一把、背包一個，則被告既係於強劫財物甫得手後隨即經警依目
    擊證人羅國賢之指述而前往被告住處查緝被告，此司法警察為逮捕犯罪嫌疑人之
    被告，依刑事訴訟法第一百三十條及第一百三十一條第一條第一款之規定，自得
    逕行搜索被告及其住處，而因而所查獲之證物自有證據能力，本件義務辯護人質
    疑自被告住處所查獲物之證據能力，容有誤會。
二、訊據上訴人即被告乙○○矢口否認有右揭強盜犯行，辯稱：伊當天並未前往該便
    利商店，而伊所有之背包與案發現場錄影帶上所示者並不同，且警察查獲伊時，
    伊身上的衣物也與錄影帶上人像所著者不同，又錄影帶翻拍照片上看不出來被害
    人有受傷流血，而照片中犯案之人所持的刀子是開山刀，與扣案之水果刀不同，
    而伊之住處與被搶的超商僅相隔幾十公尺，伊平日也會到那一家超商買東西，縱
    伊想強盜，也不會挑那一家云云。經查：右揭被告如何強劫被害人丙○○財物之
    事實，業據被害人丙○○於警詢時指述綦詳在卷，嗣被害人丙○○於偵查時復指
    稱：伊看過他（乙○○）好幾次，因為他之前有來店內買東西，當天晚上有來店
    門叫罵，但伊沒有理會他，他進來時拿刀進來，之後就走到冰箱後，看人走光了
    ，他就走到伊面前，砍了伊一刀，並說『看什麼看，搶劫，把錢拿出來』，然後
    伊就將收銀機的錢拿給他，那些錢不超過二千元，他拿到後就說伊裝死，還有錢
    ，把錢全部拿出來，伊就彎到桌子下把二疊百元鈔共二千元拿出來，伊確定乙○○就是當天砍伊及搶超商的人等語明確在卷（見偵查卷第四三頁反面、第四五頁
    背面），而於原審法院審理中及本院調查時仍指述案發當時係被告持刀強盜無誤
    （見原審卷九十二年十二月十九日審判筆錄及本院卷九十三年四月一日訊問筆錄
    ），並有被害人丙○○左手臂受傷之診斷證明書及贓物領據各乙份附卷可參，而
    查被告住居該ＯＫ便利商店附近，依被告及被害人丙○○所述，被告經常前往該
    便利商店購物，則被害人丙○○對被告當無誤認之可能，且被告持水果刀進入該
    便利商店內砍傷被害人丙○○手臂並強劫財物等情，並據證人羅國賢於警詢時證
    述在卷，而證人羅國賢復於原審法院審理時證稱：當天伊要去便利商店買香菸，
    當時被告在伊背後，口出粗話，伊聽到後回頭看他一下，看他手持一把類似水果
    刀，伊就先讓他進去便利商店，後來被告進去後，就一直拍櫃臺的桌子，伊就跑
    出來跟我們里長講，請他報警，後來我就看到丙○○跑出來，手扶著手臂上的傷
    口，並看到馬路邊的地面有血等語（見原審卷九十二年十二月十九日審判筆錄）
    ，嗣警員依證人羅國賢之指述循線前往被告住處查緝被告，而證人即查獲本案之
    警員吳清源於原審法院審理時到庭證稱：有人報案發生超商搶案，伊到場處理，
    附近鄰居有看到是被告所為，後被告跑回家，當時被告家門口有人在圍觀，扣案
    的錢在被告所背的背包中查獲的，背包放在他房間內，錢在背包內，水果刀、墨
    鏡也是在房間查獲等語（見原審卷九十二年六月二十六日訊問筆錄），並有經警
    自被告住處搜獲之水果刀一把、背包一個及墨鏡一副扣案可資佐證﹔而查扣之水
    果刀上殘餘之斑跡經ＤＮＡ檢驗結果，確實與被害人丙○○之ＤＮＡ—ＳＴＲ型
    別相同，該型別在臺灣地區中國人分布機率預估為九點三四乘十之二十一次方，
    有內政部警政署刑事警察局九十二年六月二十日刑醫字第０九二０一０六六三０
    號鑑驗書乙份附卷可稽（見原審卷第五八頁），復佐以被告於原審法院審理時及
    本院審理中亦自承扣案之水果刀為其所有等語（見原審卷九十二年十一月二十六
    日審判筆錄及本院卷九十三年四月二十二日審判筆錄），足見案發後警員查獲被
    告時所搜獲之水果刀一支係供被告強劫財物時所用之物，而經原審法院勘驗該「
    ＯＫ便利商店」監視錄影帶結果，被告確有如被害人丙○○所述於九十二年四月
    二十六日晚上七點二十二分左右，持刀進入該便利商店，並持刀砍傷被害人丙○○及喝令被害人丙○○交付金錢等情，有勘驗筆錄在卷及錄影帶一捲扣案可稽（
    見原審卷第六七頁、第六八頁），另參酌自該便利商店監視錄影帶所翻拍之照片
    ，該進入該便利商店強劫財物者臉戴墨鏡，並背一黑色背包，是綜上各情，堪認
    被害人丙○○上揭指述被告持水果刀強盜財物等語，核與事實相符，被告所辯各
    節，要屬推諉卸責之詞，殊無足採，事證明確，被告犯行洵堪認定。
三、查被告在行搶時，雖持刀喝令被害人丙○○交付店內所有款項等語，惟亦向被害
    人丙○○指稱：「不要問我為什麼砍你，你去問警察」云云，此經證人丙○○指
    明在卷，並陳稱：「我是覺得很奇怪」等語（見原審卷九十二年十二月十九日審
    判筆錄），則被告犯案時無端口出不相干之事，其行為已顯與常情相違，而被告
    長久罹患精神分裂症，病發時精神恍惚，並於九十一年二月二十六日領有殘障手
    冊，此除據輔佐人即被告之母甲○○供明在卷，且有其殘障手冊、診斷證明書附
    卷可考（見原審卷第九二頁、第九三頁），且經原審法院將被告送請行政院衛生
    署桃園療養院鑑定結果，認為被告係一慢性精神分裂症患者，症狀以被害妄想、
    誇大妄想、幻聽及思考連結鬆散為主，過去治療反應不佳，僅達部分症狀控制，
    再加上病識感差，服藥不規則，至使病情更加不穩，發病約八、九年間，可清楚
    看到病患因疾病影響，功能逐漸退化，同時出現認知、情感、人際關係及衝動控
    制的改變，在惡化時甚至會攻擊其母，而這些是病前所沒有的，由會談所得，患
    者於居善醫院出院（九十二年二月份）後至犯案（九十二年四月份）間，仍有明
    顯的精神症狀，如聽幻覺及其相關之妄想，以一般精神症狀的持續情形及患者的
    治療經驗，可推斷在犯案當時仍有精神症狀‧‧‧綜合資料研判，患者於涉案時
    之精神狀態，應達「精神耗弱」之程度等語，亦有該院九十二年十一月十四日九
    十二桃療醫字第００五六一四號精神鑑定書附卷可稽，依上，足認被告於犯案當
    時，其精神狀態雖不致全然缺乏知覺、理解及判斷，然已較普通人之平均程度顯
    然減退，應達精神耗弱之程度。
四、查扣案之水果刀，刀刃尖銳，若持以行兇，客觀上足以對人之生命、身體、安全
    具有危險性，自係兇器無訛。被告持水果刀砍傷被害人丙○○，致使被害人丙○○不能抗拒，而交付財物，核其所為，係犯刑法第二百二十七條第一項之傷害罪
    及第三百三十條第一項之攜帶兇器加重強盜罪。被告所犯上揭二罪間，具有方法
    結果之牽連關係，為牽連犯，應從一重之攜帶兇器加重強盜罪處斷。而查被告於
    犯案時已達精神耗弱之程度，應依刑法第十九條第二項規定減輕其刑。原審就被
    告上述犯行予以論罪科刑，固非無見，惟查傷害人之身體並非強劫財物之必要手
    段，被告持水果刀進入該便利商店強劫財物時，故意揮砍被害人丙○○之左手臂
    ，因而造成被害人丙○○左上肢開放性傷口，被告就此所為，自應另成立刑法傷
    害罪，原審認被告持水果刀割傷被害人丙○○手臂係屬其強盜行為之一部份，而
    不另成立傷害罪，其論斷尚有未當﹔又依被害人丙○○所述及上揭錄影帶所示，
    被告係於九十二年四月二十六日晚上七時二十二分許進入該便利商店，並持水果
    刀朝被害人丙○○左手臂揮砍及喝令交付金錢後，被害人丙○○依被告指示打開
    店內收銀機而將現金倒入被告背包中，原審認被告係於九十二年四月二十六日晚
    上七時三十分許進入該便利商店，並係自行打開店內收銀機強劫財物，核與事實
    不符，同有未當﹔是被告上訴意旨否認強盜犯行，固無理由，惟原判決既有上揭
    可議之處，自應由本院予以撤銷改判﹔而查被告罹患慢性精神分裂症多年，其母
    即輔佐人甲○○亦患有精神病症，亦有殘障手冊影本乙紙附卷可稽，處境堪憫，
    此次被告因精神分裂症發作，在認知、情感、人際關係及衝動控制衰退狀況下，
    於精神耗弱狀態下而犯本件犯行，惟所強劫之財物非多，而被告罹患精神病多年
    ，在判斷、理解功能逐漸退化狀態下，其所為客觀上殊堪憫恕，爰依刑法第五十
    九條規定遞減輕其刑。爰審酌被告之素行，犯罪之動機、目的、手段，所強劫之
    財物，因而致生之危害及犯罪後之態度等一切情狀，量處有期徒刑一年十月。而
    查被告患有慢性精神分裂症，有被害妄想、誇大妄想、幻聽及思考連結鬆散等症
    狀，已達精神耗弱之程度，已如前述，本院斟酌被告行兇方式及其精神病狀，認
    其精神症狀具有潛在之攻擊性，有監護、治療之必要，並依刑法第八十七條第二
    項、第三項規定，令被告於刑之執行完畢或赦免後，入相當處所施以監護三年，
    以資治療。至扣案之水果刀一把及背包一個，係屬被告所有供犯本件之罪所用之
    物，依刑法第三十八條第一項第二款規定宣告沒收之﹔另扣案之墨鏡一副，雖係
    被告犯案時所戴，惟無法認定係供被告犯本件之罪所用之物，自不予宣告沒收，
    附此敘明。
據上論斷，應依刑事訴訟法第三百六十九條第一項前段、第三百六十四條、第二百九
十九條第一項前段，刑法第二百七十七條第一項、第三百三十條第一項、第五十五條
、第十九條第二項、第五十九條、第八十七條第二項、第三項、第三十八條第一項第
二款，罰金罰鍰提高標準條例第一條前段，判決如主文。
本案經檢察官施慶堂到庭執行職務。
中　　　華　　　民　　　國　　九十三　　年　　　五　　　月　　　六　　　日
                              臺灣高等法院刑事第三庭
                                  審判長法  官  張　連　財
                                        法  官  林　明　俊
                                        法  官  張  傳  栗
右正本證明與原本無異。
如不服本判決，應於收受送達後十日內向本院提出上訴書狀，其未敘述上訴之理由者
並得於提起上訴後十日內向本院補提理由書（均須按他造當事人之人數附繕本）。
                                        書記官  秦　慧　榮
中　　　華　　　民　　　國　　九十三　　年　　　五　　　月　　　七　　　日
附錄：本案論罪科刑法條全文
中華民國刑法第二百七十七條第一項
傷害人之身體或健康者，處三年以下有期徒刑、拘役或一千元以下罰金。
刑法第三百三十條第一項
犯強盜罪而有第三百二十一條第一項各款情形之一者，處七年以上有期徒刑。
